【裁判字號】    99,訴,824
【裁判日期】    991014
【裁判案由】    拆屋還地 等
【裁判全文】
臺灣高雄地方法院民事判決               99年度訴字第824號
原      告  台灣糖業股份有限公司
法定代理人  乙○○
訴訟代理人  甲○○
            邱啟明
            丙○○
            丁○○
被      告  戊○○
上當事人間請求拆屋還地等事件，本院於民國99年9 月28日言詞
辯論終結，判決如下：
    主  文
被告應將坐落高雄縣鳳山市道○○段下菜園小段八四之一地號如
附圖A 、B 、C 、D 、E 所示範圍內（面積一六五平方公尺）搭
建之地上物拆除後，將該部分土地返還原告。
被告應給付原告新台幣貳拾參萬壹仟元及自民國九十九年九月十
六日起至清償日止，按週年利率百分之五計算之利息。並自民國
九十九年九月十六日起至附圖A 、B 、C 、D 、E 所示範圍內之
地上物拆除後返還該部分土地之日止，按月給付原告新台幣參仟
捌佰伍拾元。
原告其餘之訴駁回。
訴訟費用由被告負擔十分之六，餘由原告負擔。
本判決第一項如原告以新台幣壹佰伍拾萬元供擔保後，得為假執
行。但被告如以新台幣肆佰陸拾貳萬元預供擔保，得免為假執行
。
本判決第二項如原告以新台幣柒萬元供擔保後，得為假執行。但
被告如以新台幣貳拾參萬壹仟元預供擔保，得免為假執行。
原告其餘假執行之聲請駁回。
    事實及理由
一、原告主張：坐落高雄縣鳳山市道○○段下菜園小段84之1 地
    號土地（下稱系爭土地）為原告所有。詎被告戊○○無占有
    系爭土地之權源，卻於系爭土地如附圖所示A 、B 、C 、D
    、E 範圍內面積合計165 平方公尺之部分土地搭建鐵皮屋占
    有使用，故原告得請求被告將系爭土地上如附圖所示A 至E
    所示部分之地上物拆除，將該部分系爭土地返還原告。又被
    告無權占用系爭土地，致原告受有相當於租金利益之損害，
    茲依系爭土地之申報地價即新台幣（下同）5,600 元之10％
    計算，被告應給付原告自99年9 月10日民事更正訴之聲明狀
    送達前5 年期間相當於租金之不當得利損害金46萬2,000 元
    【計算式：165 ㎡×5600元×10％×5 年＝462000元】，並
    應自上開更正訴之聲明狀送達之翌日起至交還占有之系爭土
    地之日止，按月給付原告7,700 元【計算式：165 ㎡×5600
    元×10％÷12月＝7700元】。爰依民法第767 條、第179 條
    等規定，提起本件訴訟等情，並聲明：(一)被告應將系爭土地
    上如附圖所示A 至E 部分面積165 平方公尺之地上物拆除，
    並將該部分土地返還原告；(二)被告應給付原告46萬2,000 元
    ，及自99年9 月10日民事更正訴之聲明狀繕本送達之翌日起
    至清償日止，按週年利率5 ％計算之利息；並應自98年6 月
    26 日 起至拆除系爭房屋並交還系爭土地之日止，按月給付
    原告7,700 元；(三)願供擔保，聲請准予宣告假執行。
二、被告則以：被告無權占用系爭土地之事實不爭執，系爭土地
    上之地上物確實係被告數十年前所搭建，用來曬衣之用，因
    被告幫人洗衣服賺錢貼補家用，現願意將占用之系爭土地返
    還原告，且近日已經開始拆除地上物，剩下支柱、鐵架及牆
    壁尚未拆除而已，至於原告請求之損害金過高，沒錢可以支
    付等語，資為抗辯。並聲明：駁回原告之訴；如受不利判決
    ，願供擔保聲請准予宣告免為假執行。
三、兩造不爭執事項及爭點：
  (一)、下列事項為兩造所不爭執，依民事訴訟法第280 條第1 項
      、第279條第1項之規定，堪信為真實：
    1.系爭土地乃原告所有之土地，89年迄今申報地價每平方公
      尺均為5,600 元。
    2.被告未經原告同意，於數十年前即在系爭土地上無權占用
      如附圖A 至E 所示面積合計165 平方公尺之部分，搭蓋地
      上物使用。
  (二)、本件爭點：原告請求被告拆除系爭土地之地上物並返還占
      用之系爭土地，及給付不當得利損害金，是否有據？
四、得心證之理由：
  (一)、原告主張被告無權占有系爭土地，並在系爭土地上搭建地
      上物占有使用等情，為被告所不爭，並提出系爭土地登記
      謄本、標示現占位置之現況圖、高雄縣鳳山地政事務所99
      年7 月12日土地複丈成果圖、現場照片及電子地圖為證（
      見鳳簡卷第9-11頁；本院卷第29-33 、61頁），堪信為真
      實。被告並無占用系爭土地之合法權源，則原告依民法第
      767 條之規定，請求被告拆除系爭土地上如附圖A 至E 所
      示範圍內之地上物，並將該部分土地返還原告，為有理由
      ，應予准許。
  (二)、按無法律上之原因而受利益，致他人受損害者，應返還其
      利益，民法第179 條定有明文。無權占有他人土地，可能
      獲得相當於租金之利益為社會通常之觀念（最高法院61年
      台上字第1695號判例參照）。又依土地法第97條第1 項之
      規定，城市地方之租金，以不超過土地及其建築物申報總
      價額年息10％為限，而土地法第97條第1 項規定之土地及
      建築物之總價額，土地價額依法定地價，建築物價額依該
      管市縣地政機關估定之價額，同法施行法第25條亦有明文
      ，而土地法第148 條規定土地所有權人依土地法所申報之
      地價為法定地價。再所謂年息10％為限，乃指基地租金之
      最高限額而言，並非必須照申報地價年息10％計算之，尚
      須斟酌基地之位置、工商繁榮程度、使用人利用基地之經
      濟價值、所受利益、彼等關係及社會感情等情事，以為決
      定。
  (三)、本件被告在系爭土地如附圖A 至E 所示範圍內搭建地上物
      使用，占用面積165 平方公尺，業據高雄縣政府鳳山地政
      事務所勘測明確，有該土地複丈成果圖在卷可稽。茲被告
      對於無權占用系爭土地並搭建地上物使用及使用面積、範
      圍等情既不爭執，則原告請求被告應給付99年9 月10日民
      事更正訴之聲明狀送達前5 年期間相當於租金之不當得利
      損害金，自屬有據。至原告雖主張該相當不當得利之損害
      金額，應依系爭土地申報地價年息10％為計算基礎，然查
      被告在系爭土地內搭建之地上物為鐵皮屋，內部無任何家
      具、以約2 公尺寬之小徑與高雄縣鳳山市○○○路213 巷
      為對外聯絡之通道，鐵皮屋後方為五甲一路與國泰路交接
      空地，附近有加油站、本院鳳山簡易庭、忠孝國小、忠孝
      國中、鳳西國中、鳳西國小等機構，交通便利，生活機能
      尚佳等情，業經本院到場履勘並製有勘驗筆錄及現場照片
      在卷可稽（卷第39-42 頁）。審酌系爭土地附近固有相當
      之生活機能，但被告對外聯絡通道狹小曲折，出入仍屬不
      便，且被告占用系爭土地係因兼職為他人洗衣，供作曬衣
      之用，藉以賺取微薄收入，所獲經濟利益甚為有限等情，
      認被告就系爭土地所受相當於租金之利益，以申報地價年
      息5 ％計算為適當。是原告請求被告應給付附圖A 至E 所
      示占用系爭土地之相當於租金之不當得利損害金23萬
      1,000 元【計算式：165 ㎡×5600元×5 ％×5 年＝
      231000元】，並應自上開更正訴之聲明狀送達（見本院卷
      第62頁送達證書）之翌日即99年9 月16日起至返還系爭土
      地之日止，按月給付原告3,850 元【計算式：165 ㎡×
      5600元×5 ％÷12月＝3850元】，為有理由，應予准許，
      逾此部分之請求，應予駁回。
五、綜上所述，原告依民法第767 條之規定，請求被告應將系爭
    土地如附圖所示占用部分土地之地上物拆除，將該部分占用
    之土地返還原告；並依民法第179 條之規定，就附圖所示A
    至E 部分面積合計165 平方公尺無權占用之土地，請求被告
    應給付不當得利損害金23萬1,000 元（計算式詳如上列），
    及自上開更正訴之聲明狀繕本送達之翌日即99年9 月16日起
    至清償日止，按週年利率5 ％計算之利息；並自99年9 月16
    日起至系爭土地占用部分之地上物拆除並返還該部分土地之
    日止，按月給付原告3,850 元（計算式詳如上列），為有理
    由，應予准許，逾此部分之請求，則屬無據，應予駁回。
六、兩造均陳明願供擔保，聲請假執行或免為假執行，核無不合
    ，爰各酌定相當之擔保金額後准許之，至原告敗訴部分，其
    假執行之聲請已失依附，應併予駁回。
七、據上論結，本件原告之訴為一部有理由，一部無理由，依民
    事訴訟法第79條、第390 條第2 項、第392 條第2 項，判決
    如主文。
中    華    民    國    99    年    10    月    14    日
                  民事第三庭  法  官  李嘉益
以上正本係照原本作成。
如對本判決上訴，須於判決送達後20日內向本院提出上訴狀。如
委任律師提起上訴者，應一併繳納上訴審裁判費。
中    華    民    國    99    年    10    月    15    日
                              書記官  陳瓊芳

司法院資訊處製作；財團法人民間司法改革基金會備份。
